【裁判字號】    95,重家訴,13
【裁判日期】    951227
【裁判案由】    確認繼承權不存在
【裁判全文】
臺灣臺北地方法院民事判決            95年度重家訴字第13號
原      告    己○○
兼訴訟代理人  乙○○
被      告    戊○○
訴訟代理人    陳淑貞律師
上列當事人間請求確認繼承權不存在事件，本院於民國95年12月
13日言詞辯論終結，判決如下：
    主  文
確認被告對如附表所示之不動產無繼承權存在。
被告應自民國95年6 月14日起至清償日止，每月給付原告己○○
新臺幣壹萬肆仟貳佰貳拾伍元。
原告其餘之訴駁回。
訴訟費用由被告負擔十分之九，餘由原告負擔。
    事實及理由
壹、程序方面：
一、原告第一項確認被告繼承權不存在之聲明，於被繼承人周鴻
    儒之遺產分割前，非屬固有必要共同訴訟，得由繼承人中一
    人或數人單獨起訴：
（一）按繼承人在分割遺產前，以否認其繼承權之人為被告所提
      起之確認其繼承權存在之訴訟，並非公同共有物之處分或
      其他之權利行使行為，自得單獨起訴，且無庸得其他繼承
      人全體之同意（最高法院85年度臺上字第2764號判決，及
      王澤鑑，民法物權第1 冊，第393 頁參照）。
（二）查坐落臺北市○○區○○段3 小段298 地號土地（應有部
      分九○八二七分之三六）及其上建物門牌號碼臺北市○○○路○ 段1 巷72弄14號16樓（權利範圍：全部）、臺北市
      ○○○路2 段265 巷25弄3 、5 、7 、4 號地下層（權利
      範圍：全部）（下稱系爭不動產）原登記於周鴻儒名下，
      周鴻儒於93年6 月12日死亡，而原告己○○為其配偶，原
      告乙○○、被告與訴外人丙○○、丁○○、甲○○為其子
      女，均為被繼承人周鴻儒之法定繼承人，嗣於95年1 月16
      日辦理繼承登記，由原告、被告與丙○○、丁○○、甲○○公同共有，迄今尚未分割，此有遺產稅免稅證明書、繼
      承系統表、除戶戶籍謄本、建物登記謄本、土地登記謄本
      附卷可稽（見本院卷第1 冊第28至29、90頁，本院卷第2
      冊第218 至220 頁），復為兩造所不爭執，自堪信為真實
      。
（三）原告第一項聲明為確認被告對被繼承人周鴻儒所有之系爭
      不動產並無繼承權存在，而被繼承人周鴻儒之遺產尚未分
      割，確認被告無繼承權訴訟非屬民法第828 條第2項 所稱
      「公同共有物之處分，及其他之權利行使」，並非固有必
      要共同訴訟，亦無須得繼承人全體之同意，得由其中二名
      繼承人即原告單獨起訴，故原告提起本件訴訟，而未將其
      餘繼承人即丙○○、丁○○、甲○○一併列為當事人（原
      告或被告），並無當事人不適格之情形，合先敘明。
二、原告擴張、減縮應受判決事項之聲明應予准許：
（一）按訴狀送達後，原告不得將原訴變更或追加他訴，但被告
      同意者，或擴張或減縮應受判決事項之聲明者，不在此限
      ，民事訴訟法第255 條第1 項第1、3 款定有明文。
（二）查原告起訴請求（一）確認被告對被繼承人周鴻儒儒如附
      表所示之不動產並無繼承權存在。（二）被告戊○○與陳
      鳳華，自起訴狀送達日期起，每月應共同支付以年息5%計
      算之新臺幣（下同）518 萬元利息予原告己○○。（三）
      被告戊○○自收到調解狀繕本，次月起每月應支付4 萬元
      予原告己○○（見本院卷第1 冊第1 頁）。
（三）原告嗣於95年7 月19日言詞辯論期日，撤回對陳鳳華之起
      訴，並擴張第二項聲明為「被告自95年6 月14日起至清償
      日止，每月給付原告己○○2 萬4,000 元」，擴張、變更
      第三項聲明為「被告戊○○自收到調解狀繕本（即94年10
      月20日）次日起每月應各支付原告己○○及訴外人丙○○
      各2 萬元，至各辭世為止，而支付予丙○○之2 萬元由原
      告己○○代收」（見本院卷第1 冊第45頁之言詞辯論筆錄
      ，本院卷第1 冊第48頁之準備（一）狀）。
（四）原告復於95年11月15日言詞辯論期日，減縮第二項聲明為
      「被告應自95年6 月14日起至清償日止，每月給付原告己○○1 萬4,225 元」，並減縮第三項聲明為「被告應自94
      年10 月21 日起至原告己○○死亡止，每月應給付原告己○○1 萬元」，經被告表示同意（見本院卷第1 冊第174
      至175 、178 頁之言詞辯論筆錄），且原告係擴張、減縮
      應受判決事項之聲明，且不甚礙被告之防禦及訴訟之終結
      ，依首揭規定，自應予准許。
貳、原告聲明求為判決：（一）確認被告對被繼承人周鴻儒如附
    表所示之不動產，並無繼承權存在。（二）被告應自95年6
    月14日起至清償日止，每月給付原告己○○1 萬4,225 元。
    （三）被告應自94年10月21日起至原告己○○死亡止，每月
    應給付原告己○○1 萬元。並主張：
一、被告關於系爭不動產繼承權部分：
    系爭不動產係原告乙○○出資所購，因國宅處規定每人名下
    僅限一戶，即信託在被繼承人周鴻儒名下，供被繼承人周鴻
    儒及原告己○○居住使用，當時原告乙○○同時購買15、16
    、17樓三層國宅，其中16樓16號、10號，樓上17樓12號、14
    號亦分別信託在戊○○、丁○○、丙○○、甲○○名下。故
    系爭不動產實質上並非被繼承人周鴻儒之遺產，被告應無權
    繼承。
二、原告己○○借款利息部分：
（一）被告於79年2 月22日向原告己○○借款300 萬元，此有被
      告寫給原告己○○信；「我會寫借據給爸媽，以便以後還
      爸媽」可證，另被告於94年4 月12日寫給原告己○○信中
      提到：「媽說曾經給我現金，不錯你曾在很不高興的情況
      下給我269 萬，…除了這269 萬以外，其他的錢我當時已
      全部退還給你了，所以那些收據全都無效的。」
（二）被告於83年5 月6 日向原告己○○借款269 萬元，此有被
      告於94年4 月12日寫給原告己○○信可證。
（三）總計被告向原告己○○借款569 萬元，每月利息以3%計算
      即1 萬4,225 元。
三、原告己○○扶養費部分：
    原告己○○現無工作，原告乙○○、丁○○每月分別給付原
    告己○○2 萬元、1 萬元，原告己○○並無不能維持生活之
    情形。但原告己○○省吃檢用養育被告從小到結婚、送出國
    讀書，取得博士學位、成為知名大學教授，自稱月入近30萬
    ，但被告對原告及被繼承人周鴻儒、周家從未付出半點心力
    ，爰依民法第1114條第1 款規定，請求被告負扶養義務，每
    月1 萬元，供原告己○○養老及生活費。
、被告聲明求為判決：原告之訴駁回。並抗辯：
一、被告關於系爭不動產繼承權部分：
（一）系爭不動產為原告乙○○信託登記於被繼承人名下，而非
      被繼承人之遺產，被告否認其真正：
    １、原證十六之信託證明僅是書面而未經其他兄弟姐妹親自
        到庭作證，不足採信。至於證人陳靜儀僅幫原告乙○○
        繳款一次，無法證明全部價款均由原告乙○○出資。
    ２、又原告乙○○主張同樣情形信託登記在戊○○、丙○○
        丁○○、周雪真名下各有一戶云云，被告亦否認其真正
        。原證12號備忘錄記載「臺北市○○區○○里○○鄰○○○路○ 段1 巷72弄16號16樓乃是乙○○所有，我本人願
        意放棄對此戶門牌之所有權」等語，乃因原告己○○在
        83年5 月6 日贈與給被告269 萬，條件是要被告放棄上
        開房屋之所有權，所以同一日期被告才會寫下備忘錄,
        記載「我本人願意放棄對此戶門牌之所有權」等語，並
        非受原告乙○○信託登記。
    ３、縱使原告乙○○確實信託登記在戊○○、丙○○、丁○○、周雪真名下各有一戶房子，亦無法逕為推論系爭不
        動產亦係原告乙○○信託在被繼承人名下而被告無繼承
        權一事。
    ４、如系爭不動產為原告乙○○所有，則原告己○○何以得
        對系爭不動產主張依民法第1030條之1 之規定請求剩餘
        財產之分配，而取得十二分之六（再加上繼承平均分配
        之十二分之一，故原告宣稱原告己○○有十二分之七）
        ？未免矛盾，難以自圓其說。
二、原告己○○借款利息部分：
    觀之原證1 、2 、13號根本看不出原、被告間已發生借貸之
    法律關係。至於原證14號之備忘錄中所述及之「貳佰陸拾玖
    萬元」係父母親給予被告作為給付購買房子之費用，備忘錄
    已有清楚載明，非如原告所稱之借款。
三、原告己○○扶養費部分：
    原告己○○雖係被告之直系血親尊親屬，惟原告己○○已依
    民法第1030條之1 夫妻剩餘財產之分配及繼承法理，取得被
    繼承人遺產之十二分之七，當無不能維持生活之疑慮，且原
    告己○○財產甚鉅，根本不符受扶養權利之要件。
肆、得心證之理由：
    本件兩造所爭執之處，在於一、系爭不動產是否為原告乙○○信託登記於被繼承人周鴻儒名下，而非被繼承人周鴻儒之
    遺產？二、被告是否於79年2 月22日、83年5 月6 日向原告
    己○○借款300 萬元、269 萬元？三、原告己○○是否不能
    維持生活而應由被告負扶養義務？茲分述如下：
一、被告對系爭不動產並無繼承權：
（一）按繼承，因被繼承人死亡而開始，民法第1147條定有明文
      。又繼承人自繼承開始時，除本法另有規定外，承受被繼
      承人財產上之一切權利、義務，但權利、義務專屬於被繼
      承人本身者，不在此限，同法第1148條亦有明文。準此，
      被繼承人死亡時，除專屬於被繼承人本身之權利、義務外
      ，其所有財產上之權利、義務均構成遺產，而由繼承人概
      括繼承之。
（二）按借名契約係指當事人約定，一方（借名者）經他方（出
      名者）同意，就屬於一方現在或將來之財產，以他方之名
      義，登記為所有人或其他權利人。在現行法下，借名契約
      乃無名契約，依私法自治原則，當事人基於特定目的而訂
      立借名契約，自無不可，故當事人間之權利義務，應先依
      雙方當事人之契約內容而定，契約未約定者，則以補充解
      釋之方法定之，並參考民法關於委任之相關規定。又按信
      託契約之成立，以信託人與受託人間有一定之經濟目的，
      及受託人取得信託財產之財產權為必為，非謂自己之財產
      ，以他人名義登記時，雙方之間當然有信託契約存在。準
      此，關於不動產登記之法律關係究為借名契約抑或信託契
      約端視契約當事人間約定之具體內容而定。
（三）查系爭不動產於93年6 月12日被繼承人周鴻儒死亡時係登
      記於其名下，已於前述，依土地法第43條土地登記絕對效
      力規定，即應認定系爭不動產為被繼承人周鴻儒所有，而
      成為其遺產之一部，依法被繼承人周鴻儒之全體繼承人即
      原告、被告與丙○○、丁○○、甲○○共同繼承之。茲原
      告主張系爭不動產為原告乙○○信託登記於被繼承人周鴻
      儒名下，而非被繼承人周鴻儒之遺產等語，惟此為被告所
      否認，原告自應就此有利於己之事實負舉證之責。
（四）查原告乙○○於77年間，宥於每人限購1 戶臺北市成功新
      村國民住宅之規定，除以自己名義購買坐落臺北市○○區
      ○○段3 小段298 地號土地及其上建物門牌號碼臺北市○○○路○ 段1 巷72弄12號16樓外，並商借父親周鴻儒、母
      親原告己○○、兄弟姊妹丙○○、丁○○、甲○○、鄭慧
      彥、孫黛華、陳靜儀、魏瑩、譚宗鳳、魏筱珍之名義，申
      購坐落臺北市○○區○○段3 小段298 地號土地及其上建
      物門牌號碼臺北市○○○路○ 段1 巷72弄14號16樓（即系
      爭不動產）、10號15樓、12號15樓、14號15樓、16號15樓
      、10號16樓、16號16樓、10號17樓、12號17樓、14號17樓
      、14號17樓、16號17樓等共11戶，並將上開11戶國宅登記
      於周鴻儒等人名下，嗣後簽訂契約、移轉登記、繳納價款
      及稅捐、進住交屋等事宜均由原告乙○○本人處理，原告
      乙○○並曾委託陳靜儀持原告乙○○所簽發之支票前往銀
      行代為繳納分期款項，此經證人陳靜儀即原告乙○○之前
      任助理證述屬實（見本院卷第2 冊第66至69頁之言詞辯論
      筆錄），並有原告乙○○所提出、被告所不爭之土地增值
      稅免稅證明書、買賣所有權移轉契約書、所有權狀附卷（
      見本院卷第1 冊第79至84頁）及不動產移轉登記契約書、
      繳款通知書、進住通知單、臺北銀行代收票據彙總單、國
      民貸款銀行提供部分分期攤還還送款簿、臺北銀行營業部
      國宅貸款分期還款憑單、房屋稅繳款單、地價稅繳款單置
      於外放證物袋可稽，且被告亦自陳原告乙○○借用其名義
      購買門牌號碼臺北市○○○路○ 段1 巷72弄16號16樓之事
      實（見本院卷第1 冊第176 頁之言詞辯論筆錄），自堪信
      為真實。
（五）至被告主張：系爭不動產乃被繼承人周鴻儒出資購買云云
      ，惟原告乙○○就其實際出資購買含系爭不動產在內11戶
      國民住宅而借用周鴻儒等人名義登記之事實，提出上開證
      據資料及證人陳靜儀為證，若非周鴻儒等人僅借用名義供
      原告乙○○購買上開國民住宅，原告乙○○焉能提出完整
      之資金流向及購屋資料（皆為正本），故原告乙○○業已
      盡其舉證責任，而被告未再提出其他反證證明確由周鴻儒
      自行出資購買系爭不動產，以推翻原告乙○○之主張，故
      被告此部分主張要無足取。
（六）綜上所述，原告乙○○係以當時臺北市國民住宅承購戶數
      限制之目的，而向周鴻儒等人借名申購、登記，其目的並
      無違反強制、禁止規定或悖於公序良俗，其原因亦不能認
      為不正當，不發生無效之情形。再者，法律並無禁止將其
      不動產借用他人名義之強制規定，即難認此借名登記係為
      為迴避強行法規之適用、以迂迴方法達成該強行法規所禁
      止之相同效果之脫法行為。職是，原告乙○○與周鴻儒間
      就系爭不動產乃一借名契約，並非信託契約，故原告乙○○乃系爭不動產之實際所有人，周鴻儒僅為登記名義所有
      人，是以系爭不動產非屬被繼承人周鴻儒之遺產，被告對
      之自無繼承權可言。
二、被告應自95年6 月14日起至清償日止，每月給付原告己○○
    1 萬4,225 元利息：
（一）被告於79年2月22日向原告己○○借款300萬元：
      原告己○○主張被告於79年2 月22日借款300 萬元等語，
      惟此為被告所否認，原告己○○自應就此有利於己之事實
      負舉證之責。經核閱兩造所不爭之被告於79年2 月22日致
      書信予周鴻儒、原告己○○稱：「請爸媽將開工的款項共
      肆拾伍萬元用支票或其他方式寄給我。爸媽答應分三次給
      我們佰萬元，麻煩爸媽也將其他的剩餘款（000-00-00=
      192） 分三次依爸媽方便的時間寄給我免得開工後常常向
      爸媽要每一期的款項」等語（見本院卷第1 冊第53頁）。
      再觀諸兩造所不爭之被告於80年12月27日寄予周鴻儒、原
      告己○○之信函載明：「麻煩爸媽先寄給我63萬，我會寫
      借據給爸媽，以便以後還爸媽」等語（見本院卷第1 冊第
      6 頁）。足見被告確於79年2 月22日向原告己○○借貸30
      0 萬元。
（二）被告於83年5月6日向原告己○○借款269萬元：
    １、原告己○○主張被告於83年5 月6 日借款269 萬元等語
        ，惟此為被告所否認，原告己○○自應就此有利於己之
        事實負舉證之責。經核諸兩造所不爭之被告於83年5 月
        6 日親筆書寫之備忘錄，上載「收到爸媽給我彰銀支票
        貳佰貳拾貳萬元一張及光華證券50萬股約肆拾柒萬元，
        總共值貳佰陸拾玖萬元」等語（見本院卷第1 冊第54頁
        ），足見被告於是日自原告己○○處取得269 萬元。參
        以兩造所不爭之被告於94年4 月13日寄發存證信函予原
        告己○○，記載：「媽（即原告己○○）說曾經給我現
        金，不錯，您曾在很不高興的情況下給我269 萬，....
        .. 至 於媽手中那些我寫的收據，除了這269 萬以外，
        其他的錢我當時已全部退還給您了，所以那些收據全都
        無效的」等語（見本院卷第1 冊第9 頁），益見上開26
        9 萬元乃被告向原告己○○所借貸。
    ２、至被告以上開備忘錄述及該269 萬元乃係父母親給予被
        告作為給付購買房子之費用為抗辯，惟按解釋意思表示
        ，應探求當事人之真意，不得拘泥於所用之辭句，民法
        第98條定有明文。又解釋當事人之契約，應以當事人立
        約當時之真意為準，而真意何在，又應以過去事實及其
        他一切證據資料為斷定之標準，不能拘泥文字致失真意
        ，最高法院39年上字第1053號著有判例。經查僅憑被告
        於備忘錄所載「此金額乃是爸媽給我付以鳳華名義購買
        之宏總之房子」等文字，不足以認定原告己○○當初係
        以無償贈與之意思交付款項。綜觀該備忘錄全文，應認
        此乃被告於收受原告己○○所交付之總值269 萬元支票
        、股票後，為表明如數收受無訛所書立之單據。況倘此
        筆269 萬元款項確為原告己○○贈與者，被告何須於94
        年4 月13日寄發存證信函予原告己○○，直指除269 萬
        元尚未清償外，其餘借款皆已還清？足見被告主觀上亦
        認定此269 萬元乃借貸而來，並非無償贈與。
（三）綜上所述，被告分別於79年2 月22日、83年5 月6 日向原
      告己○○借款300 萬元、269 萬元，共計569 萬元，迄今
      尚未清償，而當時原告己○○與被告均未約定利率，故原
      告以低於民法第203 條法定利率之週年利率3%，請求被告
      自95年6 月14日起至清償日止，每月給付利息1 萬4,225
      元（0000000X3%X1/12=14225） ，於法有據。
三、原告己○○不得依民法第1114條第1 款規定，請求被告自94
    年10月21日起至原告己○○死亡止，每月給付扶養費1 萬元
    ：
（一）按直系血親相互間互負扶養之義務，民法第1114條第1 款
      定有明文。查原告己○○為被告之母，被告自應對原告己○○負扶養義務。
（二）次按受扶養權利者，以不能維持生活而無謀生能力者為限
      ；前項無謀生能力之限制，於直系血親尊親屬，不適用之
      ，民法第1117條第1 項定有明文。準此，直系血親尊親屬
      之受扶養權利，以不能維持生活為限。查原告己○○於93
      年度有股利所得、執行業務所得、薪資所得、利息所得，
      共169 萬2,226 元，並有不動產、投資等財產，價值共4,
      343 萬4,925 元；於94年度有股利所得、利息所得、財產
      交易所得，共164 萬4,674 元，並有不動產、投資等財產
      ，價值共4,343 萬4,925 元，此有本院依職權調閱原告己○○之93、94年度財產所得明細附卷可稽（見本院卷第1
      冊第129 至148 頁）。而原告己○○現住於臺北市，是以
      有關原告己○○所需之生活費用，得以臺北市地區人民平
      均家庭消費支出為參考值。依行政院主計處所為臺灣地區
      家庭收支調查（見本院卷第2 冊第241 頁）所示，94年度
      臺北市每戶每年消費性支出（即食衣住行育樂、醫療保健
      、運輸通訊、娛樂消遣、雜項支出等）93萬7,499 元，平
      均每戶人數為3.15人，依此計算94年度臺北市每人每月消
      費支出為2 萬4,802 元（9374 99 元÷3.15人÷12月，元
      以下四捨五入）。是以原告己○○之年收入所得及高價值
      財產，其並非不能維持生活。況原告己○○之訴訟代理人
      於95年11月15日言詞辯論期日亦當庭自陳：原告己○○並
      無不能維持生活的情形等語（見本院卷第1 冊第177 頁之
      言詞辯論筆錄）。揆諸前揭規定，原告己○○對被告並無
      受扶養之權利。
（三）綜上所述，原告己○○對被告並無受扶養之權利，自不得
      請求被告每月給付扶養費。
四、從而，原告請求確認被告對系爭不動產並無繼承權存在，並
    請求被告自95年6 月14日起至清償日止，每月給付原告己○○1 萬4,225 元，為有理由，應予准許。至原告己○○請求
    被告自94年10月21日起至原告己○○死亡止，每月應給付1
    萬元，為無理由，應予駁回。
五、至兩造其餘之攻擊或防禦方法，及未經援用之證據，經本院
    斟酌後，認為均不足以影響本判決之結果，自無逐一詳予論
    駁之必要，併此敘明。
伍、訴訟費用負擔之依據：民事訴訟法第78條、第79條、第85條
    第1 項前段、第85條第2 項。
中    華    民    國    95    年    12    月    27    日
                        家事法庭法  官  蔡惠如
以上正本係照原本作成。
如對本判決上訴，須於判決送達後20日之不變期間內，向本院提
出上訴狀。
中    華    民    國    95    年    12    月    27    日
                                書記官  陳俐妙
附表：
坐落臺北市○○區○○段3 小段298 地號土地（應有部分九○八
二七分之三六）及其上建物門牌號碼臺北市○○○路○ 段1 巷72
弄14號16樓（權利範圍：全部）、臺北市○○○路○ 段265 巷25
弄3 、5 、7 、4 號地下層（權利範圍：全部）


司法院資訊處製作；財團法人民間司法改革基金會備份。
